---
editor: 
  markdown: 
    wrap: 72
---

# Lineær regresjon

```{r}
#| echo: false
invisible(Sys.setlocale(locale='no_NB.utf8'))
```

I dette kapittelet skal vi bruke følgende pakker:

```{r}
#| warning: false
#| error: false
#| message: false
library(tidyverse)
library(modelsummary)
```

```{r}
#| echo: false
#| warning: false
#| error: false
#| message: false

ungdata_kont <- readRDS( "data/ungdata_kont.rds")


```

## Scatterplot og bivariat regersjon

Bivariat regresjon beskriver sammenhengen mellom to variable, i
utgangspunktet to kontinuerlige variable. En naturlig start grafisk
fremstilling med scatterplot. Her er en figur som viser hvordan
samfunnstillit varierer med livskvalitet. I det nedenforstående er det
brukt jitter og gjennomsiktig farge for å håndtere overplotting slik det
er vist i kapittelet om grafikk.

Regresjonslinjen er lagt til i plottet med `geom_smooth`. Merk at det er
brukt `method = "lm"` for å spesifisere at det skal brukes lineær
regresjon. Det er også brukt `se = FALSE` for å ikke vise
konfidensintervallene. Det er også brukt `col = "red"` og
`linewidth = 1.5` for å fremheve linjen med en annen farge og tykkelse.

```{r}
#| message: false
#| warning: false
#| error: false

ggplot(ungdata_kont, aes(x = livskval, y = samfunnstillit)) +
  geom_jitter(alpha=.05) +
  theme_minimal() +
  geom_smooth(method = "lm", se = FALSE, linewidth = 1.5, col = "red")

```

Hvorvidt en lineær regresjon er en god beskrivelse av sammenhengen
mellom to variable er en annen sak. Hvis det er en klar lineær
sammenheng mellom de to variable vil regresjonslinjen være en god
beskrivelse. Hvis det derimot er en kurvet sammenheng vil
regresjonslinjen være mindre egnet beskrivelse.

`geom_smooth` er en generell funksjon for å legge på en "glattet kurve"
i et plot. Det er mange måter å glatte på, og `geom_smooth`har forvalget
"loess" hvis det er færre enn 1000 observasjoner og ellers "gam" som
forvalg. Dette er typer ikke-parametrisk glatting som betyr at det ikke
er noen forutsetninger om formen på kurven. Kurven kan da bli en
ikke-lineær. Ved å ikke spesifisere `method =` brukes forvalget, som er
en enkel sjekk for om lineær regresjon er rimelig.

```{r}
#| message: false
#| warning: false
#| error: false

ggplot(ungdata_kont, aes(x = livskval, y = samfunnstillit)) +
  geom_jitter(alpha=.05) +
  theme_minimal() +
  geom_smooth( se = FALSE, linewidth = 1.5, col = "red")

```

I dette tilfellet ser en rett linje til å ikke være så galt, og vi kan
fortsette med lineær regresjon. Men i noen tilfeller vil vi heller
foretrekke en kvadratisk eller annen polynomisk kurve. Det kan vi gjøre
ved å spesifisere `method = "lm", formula = y ~ poly(x, 2)` for å
spesifisere at det skal brukes lineær regresjon med en polynomisk
funksjon av andre grad. Kubisk kurve spesifiseres tilsvarende ved
`formula = y ~ poly(x, 3)`.

```{r}
#| message: false
#| warning: false
#| error: false
ggplot(ungdata_kont, aes(x = livskval, y = samfunnstillit)) +
  geom_jitter(alpha=.05) +
  theme_minimal() +
  geom_smooth(method = "lm", formula = y ~ poly(x, 2),  se = FALSE, linewidth = 1.5, col = "red")

```

Det er rett frem å fremstille regresjonslinjene for flere grupper
samtidig. Her er det brukt `color = klasse` ^[Man kan også bruke forkortelsen `col =` for samme resultat.] og `group = klasse` for å spesifisere at det skal være en linje per gruppe med tilhørende farge. I det følgende har vi utelatt punktene for å få et bedre fokus på regresjonslinjene.


```{r}
#| message: false
#| warning: false
#| error: false
ggplot(ungdata_kont, aes(x = livskval, y = samfunnstillit, color = klasse, group = klasse)) +
  theme_minimal() +
  geom_smooth(method = "lm", formula = y ~ poly(x, 2),  se = FALSE)

```

Merk at disse regresjonslinjene er estimert separat for hver gruppe og vil da typisk ikke være parallelle. Hvis man ønsker det må ta gjøre noen andre grep. Det kommer vi tilbake til etter at vi har dekket estimering og plotte en spesifikk modell.


## Estimering
I det ovenstående er det brukt `geom_smooth` for å legge til en linje i et plot, men det gir ingen estimater på verken konstantledd eller stigningstall. Det er mulig å legge til konfidensintervall, men det vil også være kun for grafisk fremstilling. For å estimere regresjonsparametrene bruker vi andre funksjoner. 

I R estimeres regresjonsmodeller med funksjonen `lm`. Første argument er en formel på formen `y ~ X`. Utfallsvariabelen angis altså til venstre for `~`, etterfulgt av en eller flere forklaringsvariable til høyre for `~`. Dernest må det spesifiseres fra hvilket datasett variablene hentes fra med `data =` .

Legg alltid resultatene i et eget objekt, og gi det gjerne et navnt som er rimelig enkelt å forstå hva er. I følgende kode legges resultatet i en nytt objekt `lm_est1`. 

Deretter kan man hente ut de delene av resultatet vi er interessert i. I aller første omgang er bare interessert i regresjonskoeffisientene, det vil si regresjonslinjas konstantledd (startpunktet) og stigningstall. Disse får man hvis man skriver regresjonsobjektet til konsollen. 

```{r}
#| warning: false
#| error: false
#| message: false
lm_est1 <- lm(samfunnstillit ~ livskval, data = ungdata_kont)
lm_est1
```

Vanligvis vil vi ha større nytte av å hente ut koeffisienter med standardfeil og signifikansnivå. Det gjøres med funksjonen `coef_summary` fra pakken {modelsummary}. Denne funksjonen gir en tabell med koeffisienter, standardfeil, signifikansnivå og konfidensintervall. 


```{r}
#| warning: false
#| error: false
#| message: false
summary(lm_est1)
```

Mens `summary` gir en tabell med den viktigste informasjonen er tabellen i ren tekstformat. Det er ikke så lett å bruke i en rapport. Det er derfor bedre å bruke funksjonen `modelsummary` fra pakken {modelsummary}. Denne gir samme output, men i et pen formatert tabell. Viktigere: denne tabellen lar seg enkelt tilpasse etter ulike behov og eksporteres til fil i ønsket format. Denne funksjonen lar deg også kombinere flere modeller i samme tabell, noe vi kommer tilbake til noe senere. En enkel output fra `modelsummary` ser slik ut:


```{r}
#| warning: false
#| error: false
#| message: false
modelsummary(lm_est1)
```

En første ting man ønsker å gjøre er å justere navnene på variablene. Det gjøres med argumentet `coef_rename`. Her er det brukt `coef_rename = c("livskval" = "Livskvalitet")` for å endre navnet på forklaringsvariabelen, og tilsvarende for konstantleddet. 

Under koeffisientene er det rapportert en rekke statistikker for modeltilpassning. Det finnes ganske mange slike, og de vanligste er forvalgt. Det er også mulig å spesifisere hvilke som skal være med. Det gjøres med argumentet `gof_map`. Her er det brukt `gof_map = c("nobs", "r.squared")` for å spesifisere at det bare skal være med antall observasjoner og $R^2$. 


```{r}
#| warning: false
#| error: false
#| message: false
modelsummary( lm_est1, 
             coef_rename = c("(Intercept)" = "Konstantledd",
                             "livskval" = "Livskvalitet"),
             gof_map = c("nobs", "r.squared"))
```

Vi kan justere hvordan tabellen skal se ut, deriblant hvordan feilmarginer ved estimatene skal rapporteres. Med argumentet `statistic` kan vi spesifisere hvilke statistikker som skal være med. Her er det brukt `statistic = "conf.int"` for å spesifisere at det bare skal være med konfidensintervall i stedet for standardfeil. Antall desimaler kan justeres ved å angi formatet for tall med `fmt = 1` som gir en desimal. 

```{r}
#| warning: false
#| error: false
#| message: false
modelsummary(lm_est1, 
             fmt = 1, 
             statistic = "conf.int", 
             coef_rename = c("(Intercept)" = "Konstantledd",
                             "livskval" = "Livskvalitet"),
             gof_map = c("nobs", "r.squared"))
```

En annen mulighet er å angi en mer kompakt fremstilling. Her er det brukt `estimate = "{estimate} ({std.error}) {stars}"` for å få med standardfeil og stjerner for signifikansnivå. Det er også brukt `statistic = NULL` fordi mål på usikkerhet ellers vil rapporteres på ny linje.  

```{r}
#| warning: false
#| error: false
#| message: false
modelsummary(lm_est1, 
             estimate = "{estimate} ({std.error}) {stars}", 
             statistic = NULL, 
             coef_rename = c("(Intercept)" = "Konstantledd",
                             "livskval" = "Livskvalitet"),
             gof_map = c("nobs", "r.squared"))
```







## Dummy-variable

Hvis en forklaringsvariabel har kun to verdier vil vi typisk gi den ene
kategorien verdien 0 og den andre kategorien 1. Dette kalles en «dummy
variabel» eller en «indikator variabel». For eksempel vil et datasett
ofte ha en variabel for kjønn med verdiene «Mann» og «Kvinne». Da kan vi
la mann få verdien 0 og kvinne verdien 1. Ofte vil man da gi variabelen
et navn som indikerer hvilken verdi som er 1. Så i dette eksempelet er
det hensiktsmessig å gi den nye variabelen navnet «Kvinne». I dette
eksempelet vil man også kunne si at variabelen er en «dummy for kvinne»
(altså: den kategorien som får verdien 1).

Det spiller ingen rolle hvilken kategori som får verdien 0 og 1. I dette
eksempelet kunne man like gjerne gjort det motsatt, og latt det være en
«dummy for mann». Da ville det være naturlig å kalle variabelen «mann» i
stedet for «kvinne». Som vi skal se nedenfor vil det bare påvirke
fortegnet når vi bruker variabelen i en regresjonsanalyse.

I datasettet abu89 er variabelen "female" en slik variabel som har
verdiene 0 eller 1, og der 0 betyr "mann" og 1 betyr "kvinne".

| Kjønn  | Female |
|--------|--------|
| Mann   | 0      |
| Kvinne | 1      |
| Kvinne | 1      |
| Mann   | 0      |
| Kvinne | 1      |
| Kvinne | 1      |
| Kvinne | 1      |
| Mann   | 0      |

I R vil vi ofte ha slike variable som factor-variable. Da er variabelen
definert som kategorisk og selv om det er tekst-verdier i variabelen, så
vil R automatisk behandle den som om verdiene var 0 og 1 i estimeringen
av regresjonsmodellen.

```{r}
#| warning: false
#| error: false
#| message: false
theme_gtsummary_mean_sd()
abu89 %>% 
  select(female, time89) %>% 
  tbl_summary(by = female) 
```

Vi ser altså at menn hadde i gjennomsnitt høyere timelønn enn kvinner,
nærmere bestemt 21 kroner mer. Dette kan vi også undersøke med lineær
regresjon som følger:

```{r}
#| warning: false
#| error: false
#| message: false
lm_est_i <- lm(time89 ~ female , data = abu89)

coef(lm_est_i)
```

Regresjonskoeffisenten for variabelen female uttrykker nettopp
differansen mellom menn og kvinner, som er 21 kroner. Husk at $\beta$ er
hvor mye $y$-variabelen endres når man sammenligner $x$-variabelen med
akkurat 1 enhets forskjell. Her er mann 0 og kvinner 1, så da er dette
faktisk 1 enhets forskjell. Altså: når $x$ går fra 0 til 1, så reduseres
$y$ med 21. Derfor negativt fortegn.

I R vil vi ofte gjøre om kategoriske variable til såkalte
factor-variable. En factor-variabel vil håndtere kategoriske variable
som tekst, men med en underliggende numerisk verdi. Da kan man bruke
factor-variable i alle standard analysemetoder. I regresjon vil R
automatisk bruke den første kategorien som referansekategori.

Vi kan gjøre den samme analysen med kjønn som en factor variabel og få
de samme resultatene som ovenefor.

```{r}
#| warning: false
#| error: false
#| message: false
abu89 <- abu89 %>%
  mutate(sex = factor(ifelse(female == 1, "Female", "Male"), levels = c("Male", "Female"))) %>% 
  filter(!is.na(time89))

lm_est2 <- lm(time89 ~ female , data = abu89)

coef(lm_est2)

```

### Dummy-variable med mer enn en kategori

Noen ganger har vi forklaringsvariable med flere enn to kategorier. Det
kan vi løse på en tilsvarende måte ved å lage flere dummy-variable. Et
eksempel kan være sosial klasse. I datasettet abu89 er det fem
kategorier.

En dummy-variabel har bare to kategorier: 0 og 1, men vi kan lage flere
dummy-variable. Vi kan lager en ny variabel «klasse II» som har verdien
1 hvis personen tilhører denne klassen og 0 ellers. Altså en dummy. Så
kan vi lage en ny variabel «Klasse III» som har verdien 1 hvis personen
tilhører denne klassen og 0 ellers. Slik kan man lage en dummy-variabel
for hver av kategoriene. Da har vi altså flere dummy-variable som til
sammen fanger opp informasjonen i den opprinnelige variabelen.

| Utdanning   | Klasse II | Klasse III | Klasse V-VI | Klasse VII |
|-------------|-----------|------------|-------------|------------|
| Klasse I    | 0         | 0          | 0           | 0          |
| Klasse II   | 1         | 0          | 0           | 0          |
| Klasse III  | 0         | 1          | 0           | 0          |
| Klasse V-VI | 0         | 0          | 1           | 0          |
| Klasse VII  | 0         | 0          | 0           | 1          |

Merk at her er det ingen dummy for "Klasse I". Denne gruppen brukes som
referansekategori slik at estimatene for *de andre* dummyene blir
tolkbare som forskjellen til denne referansekategorien. Mer om det
siden, men man kan velge å bruke en annen referansekategori hvis man
vil.

La oss først se på et plot. Her er det brukt en jitter-plot. Den røde
linjen viser endring i gjennomsnitt mellom de kategoriene. En
regresjonsanalyse vil gi slike estimater på differanser, men det er
enklest hvis alle endringene er i forhold til samme referansekategori.

```{r}
#| echo: false
#| warning: false
#| error: false
#| message: false
lmest <- lm(time89 ~ klasse89, data = abu89)

abu89x <- abu89 %>% 
  filter(!is.na(klasse89), !is.na(time89)) %>% 
  mutate(smooth = predict(lmest, newdata = .)) %>% 
  group_by(klasse89) %>% 
  mutate(gr_snitt = mean(time89))
```

```{r}
#| warning: false
#| error: false
#| message: false
ggplot( abu89x, aes(x =klasse89, y = time89))+
  geom_jitter(alpha = .3, width = .2)+
  geom_point(aes(y=gr_snitt), col = "red", size = 3)+
  #geom_hline(yintercept = mean(abu89x$time89, na.rm = TRUE))+
  geom_line(aes(x = as.numeric(klasse89), y = smooth), col = "red", linewidth = 1) 

```

Den generelle regresjonsligningen skrives som $y=a+bx$, der $x$ er
forklaringsvariabelen. Regresjonskoeffisienten, $b$, tolkes som hvor
forskjellen i gjennomsnittet på utfallsvariabelen, $y$, mellom de som er
en enhets forskjell på $x$-variabelen.

Så kan vi kjøre en regresjon og få ut regresjonskoeffisientene på samme
måte som før. Akkurat her er `coef` lagt inn i en parentes for
`data.frame`, men det er bare for at det skal bli en pen kolonne. Vi
kommer altså tilbake til teknikker for penere output nedenfor.

```{r}
#| warning: false
#| error: false
#| message: false
est2 <- lm(time89 ~ klasse89, data = abu89)  
data.frame(coef(est2)) 

```

Hvert estimat for kategori for klasse sammenlignes med *den første
kategorien* (altså den som mangler): klasse I. Det betyr at klasse VII
(ufaglærte arbeidere) har en timelønn på `r round(coef(est2)[5],1)`
kroner mindre enn klasse I (øvre serviceklasse). Mens klasse II (nedre
serviceklasse) tjener `r round(coef(est2)[2],1)` kroner mindre enn
klasse I.

Forskjellen mellom andre grupper er således differansen mellom disse
estimatene. Altså: klasse VII tjener mindre enn klasse V-VI:
$36.9 - 29.7 = 7.2$ kroner. Se på plottet over, så ser du at disse
tallene ser riktige ut.

## Flere variable

Det er ikke så ofte vi bruker regresjon med bare en forklaringsvariabel,
såklat "enkel lineær regresjon".[^linearregresjon-4] Langt mer vanlig er
å bruke flere variable samtidig i det vi kaller "multippel
regresjon".[^linearregresjon-5] I multippel regresjon kan man altså
beskrive mer kompliserte mønstre i dataene.

[^linearregresjon-4]: Det er selvsagt ingenting *enkelt* med slike
    modeller utover at det finnes mer kompliserte varianter.

[^linearregresjon-5]: Noen kaller dette også for *multivariat*
    regresjon, men det er tvetydig da det også kan bety modeller med
    flere utfallsvariable, som er noe ganske annet.

Vi fortsetter med eksempelet om lønn og alder, men utvider med en
dimensjon til, nemlig kjønn. La oss først se på kjønnsforskjellene i
gjennomsnittlig timelønn.

```{r}
abu89 <- abu89 %>%
  mutate(sex = factor(ifelse(female == 1, "Female", "Male"), levels = c("Male", "Female"))) %>% 
  filter(!is.na(time89))

abu89 %>% 
  select(sex, time89) %>% 
  tbl_summary(by = sex) 
```

Vi ser altså at menn hadde i gjennomsnitt høyere timelønn enn kvinner,
nærmere bestemt 21 kroner mer. Dette kan vi også undersøke med lineær
regresjon som følger:

```{r}
lm_est2 <- lm(time89 ~ sex , data = abu89)

coef(lm_est2)
```

Det er altså slik at koeffisienten, $\beta$, gir den samme differansen
som en enkel sammenligning av to gjennomsnitt.

Vi har allerede sett på alder og lønn, så vi kan utvide dette til å
inkludere kjønn samtidig i et scatterplot.

Grafisk er det da greit å bruke farger og slik vise for menn og kvinner
for seg. I `ggplot` spesifiseres da `group = sex` og at fargene skal
settes etter sammen grupperingen `col = sex` slik:

```{r}
ggplot(abu89, aes(x = age, y = time89, group = sex, col = sex)) +
  geom_jitter(alpha = .4)

```

```{r}
lm_est3 <- lm(time89 ~ sex + age, data = abu89)

coef(lm_est3)
```

### Interaksjonsledd

Det kan tenkes at hvordan inntekten varierer med alder er *forskjellig*
for menn og kvinner. I modellen ovenfor er det derimot antatt at denne
er *lik*. Vi kan beskrive forskjellen i aldersgradienten i inntekt
mellom menn og kvinner ved å inkludere interaksjonsledd (samspill)
mellom kjønn og alder.

Dette gjør vi ved å spesifisere en regresjonslikning som følger:

$$
time89 = \alpha + \beta_{1}(age) + \beta_{2}(sex) + \beta_{3}(age \times sex)
$$ Eller med andre ord: timelønn varierer med *alder* og *kjønn*, og
*kombinasjonen* av disse. Merk hvordan dette skrives i R:

```{r}
lm_est4 <- lm(time89 ~ sex + age + sex * age, data = abu89)

coef(lm_est4)
```

Merk nå at referansekategorien for kjønn er menn, så den estimerte
koeffisienten er for kvinner. Det betyr at i utregningen får menn
verdien 0 og kvinner får verdien 1. Sette man det inn i
regresjonslikningen for menn blir det da som følger:

$$
time89 = \alpha + \beta_{1}(age) + \beta_{2}\times 0 + \beta_{3}(age \times 0)
$$ Siden alt som multipliseres med 0 blir 0 kan vi også skrive dette
som:

$$
time89 = \alpha + \beta_{1}(age) 
$$ For kvinner skal det derimot multipliseres med 1 og vi får:

$$
time89 = \alpha + \beta_{1}(age) + \beta_{2}\times 1 + \beta_{3}(age \times 1)
$$ Det som multipliseres med 1 endres jo ikke, så da kan det skrives
som:

$$
time89 = \alpha + \beta_{1}(age) + \beta_{2} + \beta_{3}(age)
$$ Men siden vi har to termer for alder kan det forkortes til:

$$
time89 = \alpha + (\beta_{1} + \beta_{3})(age) + \beta_{2} 
$$ Kortere sagt: forskjellen i stigningstallet mellom menn og kvinner er
$\beta_{3}$. I det empiriske eksempelet over betyr det at timelønn øker
med alder for begge kjønn, men for kvinner øker det med 0.27 kroner
mindre per år sammenlignet med menn. Eller sagt motsatt: menns lønn øker
med 0.27 mer enn kvinner per år.

## Prediksjon

Lineær regresjon kan også brukes til *prediksjon* selv om dette i liten
grad er hva samfunnsvitere bruker regresjonsmodeller til. Vanligvis vil
vi primært være interessert i å tolke regresjonskoeffisientene som
sammenligninger mellom grupper. Man kan si at man da er opptatt av
*forklaringsvariablene*. Når man predikerer er man derimot opptatt av
*utfallsvariabelen*. Hvis man skulle være interessert i temaer som
maskinlæring, vil dette være en god inngang til det.[^linearregresjon-6]

[^linearregresjon-6]: f.eks. Et introduksjonskurs i maskinlæring som
    [SOS2901](https://www.uio.no/studier/emner/sv/iss/SOS2901/index.html)
    starter gjerne med nettopp prediksjon med lineær regresjon.

### Regne ut forventet verdi

Merk at konstantleddet er tolkbart som forventet verdi på
utfallsvariabelen når alle andre prediktorer er null. I eksempelet
ovenfor med timelønn og klassetilhøringhet, er det altså ikke noen
koeffisient for klasse I. Gjennomsnittlig timelønn i klasse I er når de
andre dummyene er 0, altså `r round(coef(est2)[1],1)` kroner.
Gjennomsnittlig timelønn for klasse II er tilsvarende
`r round(coef(est2)[1],1)` + (`r round(coef(est2)[2],2)`) =
`r round(coef(est2)[1],1) + round(coef(est2)[2],1)`.

Hvis du skulle gjette timelønna til en person uten å vite noe annet enn
klasseposisjon ville det være fornuftig å gjette på gjennomsnittet for
denne klassen. Så vi kan bruke regresjonsmodeller til å regne ut
gjennomsnittslønn for gitte verdier av forklaringsvariable. I dette
eksempelet er det kanskje litt i overkant komplisert da vi jo også bare
kunne regnet ut gjennomsnittet per gruppe i en enkel tabell. Det ville
faktisk gitt akkurat samme resultat. Det er mer nyttig med kontinuerlige
variable og mer kompliserte modeller.

La oss se på regresjonsmodellen for hvordan timelønn varierer med alder
i stedet. Alder er kontinuerlig, så det er få personer på hvert
alderstrinn.

```{r}
coef(lm_est1)
```

Gjennomsnittlig timelønn ved 30 år vil da være
`r round(coef(lm_est1)[1], 1)` + 30 $\times$
`r round(coef(lm_est1)[2], 1)` =
`r round(coef(lm_est1)[1], 1) + 30 * round(coef(lm_est1)[2], 1)` kroner.
Ved 35 år blir det tilsvarende `r round(coef(lm_est1)[1], 1)` + 35
$\times$ `r round(coef(lm_est1)[2], 1)` =
`r round(coef(lm_est1)[1], 1) + 35 * round(coef(lm_est1)[2], 1)` kroner.

Dette kan vi altså regne ut for hånd, men man kan også bruke en
r-funksjon, nemlig `predict`. Denne funksjonen tar som argument et
regresjonsobjekt og en data.frame (altså et datasett eller tilsvarende
struktur) med samme variabelnavn som ble brukt i opprinnelig
regresjonsmodell.[^linearregresjon-7]

[^linearregresjon-7]: Hvis man ikke spesifiserer data.frame brukes
    opprinnelige data og predikerer for hver person. Det kan man også
    gjøre for å f.eks. regne ut residualer, men vi gjør ikke det her nå.

### Predikere for kontinuerlig variabel

Koden nedenfor lager først et datasett med én variabel: alder med noen
verdier man er interessert i utregning for. Så bruker man `mutate` til å
lage en kolonne til med predikerte verdier.

```{r}
nyedata <- data.frame(age = c(17, 20, 30, 40, 50, 60))

nyedata %>% 
  mutate(pred = predict(lm_est1, newdata = nyedata))


```

### Predikere kategorisk variabel

Tilsvarende kan vi predikere for kategoriske variable slik som ble
benyttet i regresjonsmodellen for klasse. I det nye datasettet
spesifiseres f.eks. alle nivåene av en factor-variabel med funksjonen
`levels` og predikerer for disse.

```{r}
nyedata <- data.frame(klasse89 = levels(abu89$klasse89))

nyedata %>% 
  mutate(pred = predict(est2, newdata = nyedata))
```

### Predikere for multippel regresjon

Nytten av predict-funksjonen kommer mer til sin rett ved mer kompliserte
modeller. Her er et eksempel med flere variable:

Så kan vi regne ut estimert gjennomsnittlig verdi for de ulike
kombinasjonene av utvalgte verdier som følger:

```{r}
nyedata <- expand.grid(age = 30:35, 
                      sex = c("Female", "Male"))
nyedata %>% 
  mutate(pred = predict(lm_est3, newdata = nyedata))

```

Funksjonen `predict` fungerer på tilsvarende måte uansett hvor
komplisert modellen måtte være. Men det kreves at det nye datasettet har
samme variabelnavn og variabeltype som i opprinnelige data.

## Pene tabeller og eksport til fil

Slik resultatene ser ut med bruk av `summary` er forsåvidt fint, og du
får den informasjonen du trenger. Men det er ikke særlig presentabelt
som ferdig produkt i en analyse. Du trenger typisk to ting: 1) Samle
flere regresjonsmodeller i samme tabell, og 2) gjøre tabellene penere og
lettere å lese, og 3) eksportere til det tekstbehandlingsprogrammet du
bruker, typisk Microsoft Word.

R har en hel rekke funksjoner for dette. Det spiller egentlig ingen
rolle hvilke funksjoner du bruker da det er noe smak og behag her, så
det viktigste er at det fungerer rimelig greit for deg. Nedenfor
presenteres tre pakker for dette formålet. Velg én av dem. Hvis du ikke
har egne preferanser, så velg det første alternativet: {modelsummary}.
Alle disse funksjonene håndterer svært mange typer modeller, gir gode
muligheter for å ferdigstille tabellene fullstendig før eksport, og
eksporterer til de formatene som er mest aktuelle. De har også mer
avansert funksjonalitet som f.eks. å rapportere robuste standardfeil (av
forskjellig type) i stedet for vanlige standardfeil (dette er pensum på
SOS4020).

Vi vil som regel ha behov for å flytte resultatene over til et
tekstbehandlingsprogram. En strategi som går ut på "klipp og lim" eller
skjermbilde etc er uaktuelt og må unngås for nærmest enhver
pris.[^linearregresjon-8] Resultatene skal skrives til en fil på en
effektiv måte. Det er en fordel om tabellene da ser ganske ok ut i
utgangspunktet og du kan bruke samme prosedyre for å eksportere til
flere typer format hvis behovet skulle melde seg. Det er jo MS Word som
er viktigst for de fleste, mens de øvrige formatene nedenfor er for
spesielt interessert - men noen av dere vil kanskje bli det på et senere
tidspunkt. De viktigste formatene som er:

[^linearregresjon-8]: Hvis du blir tatt i å gjøre slikt vil faglærer
    sette fyr på datamaskinen din som straff.

-   MS Word - det vanligste tekstbehandlingsprogrammet som de aller
    fleste av dere bruker.
-   rtf - rikt tekstformat. Er et enklere format som fungerer på tvers
    av de fleste programmer. Kan brukes i Word også.
-   html - for websider
-   latex - for mer tekniske dokumenter, særlig hvis du har mye formler
    og stæsj
-   Markdown/Quarto - for dynamiske dokumenter med integrert R-kode og
    tekst, og kan eksportere ferdig dokument til alle ovennevnte
    formater[^linearregresjon-9] Det som fungerer med Markdown fungerer
    også med Quarto for samme formål.

[^linearregresjon-9]: F.eks. dette dokumentet er skrevet i Quarto

### Alt 1: Bruke `modelsummary()`

Eksporterer til bl.a. følgende formater: Word, rtf, html, latex,
markdown

Fordel: Gir pene og oversiktlige tabeller med enkel kode, og relativt
enkelt å modifisere videre. Eksporterer direkte til alle viktigste
formater. Kan også lett integreres med andre eksterne verktøy, først og
fremst "grammar of tables" i pakket {gt} Ulempe:

Her er kode for en enkel tabell med to regresjonsmodeller som vist
ovenfor. Merk at objektene med regresjonsresultatene må legges inni
funksjonen `list()`.

```{r}
library(modelsummary)
modelsummary(list(lm_est2, lm_est3))

```

Denne tabellen inneholder mer enn du er interessert i. Nedre del av
tabellen inneholder "goodness of fit" statistikker, altså mål på hvordan
modellen passer til dataene. Det finnes mange slike, men ingen grunn til
å gå seg vill i disse her. De kan fjernes med argumentet `gof_omit =` og
så angis statistikkene med de navnene du ser i tabellen. Det skrives på
en spesiell måte: som en tekststreng angitt med anførselstegn rundt, og
`|` mellom hver. I koden nedenfor beholdes kun antall observasjoner,
$r^2$ og $F$.[^linearregresjon-10]

[^linearregresjon-10]: Øvrige statistikker har selvsagt sitt
    bruksområde. De nevnte holder for de fleste formål.

Vi gjør et par andre justeringer samtidig for å demonstrere noe
funksjonalitet. I stedet for å oppgi estimatet og standardfeil på
forskjellig linje kan vi spesifisere å ha det på samme linje med
argumentet `estimate =`. Merk at den statistikken du vil rapportere
settes i parentes {...} og mellomrom og parentes er ellers som det står.
Man har også andre valg, derav det vanligste i bruk er å angi
*p*-verdier eller *stjerner* for å vise disse på en forenklet måte. Det
angis ved `{p.value}` eller `{stars}` på tilsvarende måte.

I stedet for standardfeil på egen linje er det her angitt
konfidensintervall på neste linje. For konfidensintervall vil det som
forvalg være 95%, men vi kan angi f.eks. 99% konfidensintervall i stedet
ved `conf_level =`. Hvis man ikke vil ha noe på neste linje kan man angi
`statistic = NULL` i stedet. Man kan også velge å sette inn `p.value`
eller `stars` på denne linjen.

Merk at utfallsvariabelen i modellene er timelønn i kroner. I forrige
tabell ble estimatene gitt med tre desimaler. Det er i overkant mange
desimaler. En desimal er mer passende og nedenfor endres dette med
`fmt =`.

```{r}
modelsummary(list(lm_est2, lm_est3), 
             fmt = 1,
             estimate = "{estimate} ({std.error})",
             statistic = 'conf.int', 
             conf_level = .99, 
             gof_omit = 'DF|Deviance|R2 Adj.|AIC|BIC|Log.Lik.|RMSE')

```

To siste ting å ta med her er å endre navn på variablene til noe mer
presentabelt og eksportere til Word. Med argumentet `coef_rename =`
angis variabelen slik den ser ut i output og spesifiserer hva du vil
skal stå. Koden nedenfor viser eksempel.

For å eksportere til Word settes `output =` med filbane og filnavn, og
der filhalen *.docx* angir Word format. Du kan eksportere til annet
format ved å angi annen filhale f.eks. .rtf eller .html.

```{r}
#| echo: false
modelsummary(list(lm_est2, lm_est3), 
             fmt = 1,
             estimate = "{estimate} ({std.error})",
             statistic = 'conf.int', 
             conf_level = .99, 
             gof_omit = 'DF|Deviance|R2 Adj.|AIC|BIC|Log.Lik.|RMSE', 
             coef_rename = c("sexFemale" = "Kvinne", 
                                   "age" = "Alder", 
                                  "(Intercept)" = "Konstant")) 
```

```{r}
#| eval: false

modelsummary(list(lm_est2, lm_est3), 
             fmt = 1,
             estimate = "{estimate} ({std.error})",
             statistic = 'conf.int', 
             conf_level = .99, 
             gof_omit = 'DF|Deviance|R2 Adj.|AIC|BIC|Log.Lik.|RMSE', 
             coef_rename = c("sexFemale" = "Kvinne", 
                                   "age" = "Alder", 
                                  "(Intercept)" = "Konstant"), 
             output = "output/reg_table.docx")

```

Merk at Word vil vise tabellen med de fonter etc som er forvalgt for
Word. Dette kan du endre i Word etterpå. Det er en rekke funksjoner i
Word for å formattere tabeller som du kan bruke.

Pakken {modelsummary} har også en rekke andre funksjoner for å redigere
tabeller som du kan utforske ved behov. For avanserte brukere kan man
også gjøre om tabellen til et gt-objekt og redigere videre med pakken
{gt} eller tilsvarende med pakken {flextable}. Det er altså tilnærmet
uendelige muligheter for avanserte tabeller. Dette går imidlertid langt
utenfor hva de fleste av dere vil trenge. {modelsummary} har [egen
hjemmeside](https://vincentarelbundock.github.io/modelsummary/index.html)
med mer detaljer og instruksjoner.

### Alt 2: Bruke {stargazer}

Mange R-brukere foretrekker pakken {stargazer}. Dette er en noe eldre
funksjon og er derfor godt etablert.

Eksporterer til bl.a. følgende formater: rtf, html, latex, markdown

Fordel: Er en stand-alone pakke men gir enkelt veldig fine tabeller som
antakeligvis er det du trenger Ulempe: Eksport til Word er ikke den
beste, men god nok.

Stargazer lager tabeller i kun tre formater: latex, html, og ren tekst.
Vi velger derfor `type = "text"` for at det skal se ok ut her.

```{r}
#| warning: false
#| message: false
library(stargazer)
stargazer(lm_est2, lm_est3, type = "text")
```

Vi kan modifisere tabellen tilsvarende som vi gjorde med {modelsummary}.
Forklaringer av de enkelte argumenter finnes i [manualen for
stargazer](https://cran.r-project.org/web/packages/stargazer/stargazer.pdf).

`covariate.labels =` Angir teksten for variabelnavn. Merk at det oppgis
i den *rekkefølgen* det skal stå, så være veldig nøye hvis du har mange
variable! `report =` angir hva som skal inngå i tabellen, der hver
bokstav viser til spesifikke deler: v = variabelnavn, c =
koeffisient/estimat, s = standardfeil. `single.row =` setter
statistikkene på samme linje fremfor under hverandre. `keep.stat =`
angir hvilke "model fit statistics" som skal rapporteres. Hvis du
skriver "all" her får du en lang remse tilsvarende vi fikk med
{modelsummary}. `digits =` angir antall desimaler

```{r}
#| warning: false
#| message: false
stargazer(lm_est2, lm_est3, 
          type = "text", 
          covariate.labels = c("Kvinne", "Alder", "Konstant"),
          report = "vcs",
          single.row = TRUE, 
          keep.stat = c("n","rsq", "ser"),
          digits = 1)
```

For å eksportere til Word kan man bruke rikt tekstformat (.rtf) eller
html. rtf-formatet er som navnet tilsier ren tekst og selv om det ser
greit ut, så er videre redigering i et tekstbehandlingsprogram krøkete.
(Prøv og se selv). Bruk heller html fordi da beholdes tabell-strukturen.
Du kan åpne html-tabeller fra Word og redigere videre der ved behov.

```{r}
#| eval: false
#| warning: false
#| message: false
stargazer(lm_est2, lm_est3, 
          type = "text",
          covariate.labels = c("Kvinne", "Alder", "Konstant"),
          report = "vcs",
          single.row = TRUE, 
          keep.stat = c("n","rsq", "ser"),
          digits = 1, 
          out = "output/reg_starg.html")
```

Mer detaljer finner du i [{stargazer} sin
vignette](https://cran.r-project.org/web/packages/stargazer/vignettes/stargazer.pdf).

### Alt 3: Bruke {gtsummary}

Vi har tidligere brukt {gtsummary} for å lage deskriptive tabeller, som
er det pakken er best til. Men den kan også lage gode
regresjonstabeller. Det er imidlertid en stor ulempe for nybegynnere i
R: det er ganske krøkete å sette sammen flere regresjonsmodeller i en
samlet tabell. Derfor er rådet å *ikke bruke* denne pakken med mindre du
har veldig lyst til å prøve.

Fordel med å bruke denne pakken er at man slipper å lære enda en ny
pakke og slik sett ha ett sett med konsistent syntaks. En mulighet er
selvsagt å ikke lage tabellene så ferdig i R, men eksportere til Word og
redigere ferdig der mer manuelt.

{gtsummary} kan eksportere til følgende formater: Word, rtf, html, latex
og markdown. Resultatene kan også lett integreres med andre funksjoner,
først og fremst "grammar of tables" i pakket {gt} og {flextable} - altså
for mer avanserte ting som vi ikke dekker her.

Prinsippet er å lage hver tabell for seg og så slå dem sammen med
`tbl_merge` etterpå. Det innebærer en del mer kode, rett og slett. I
utgangspunktet virker det ganske greit, men det er alltid en del småting
som krever litt mer.

Følgende kode lager først en ryddig tabell for hver regresionsmodell og
så kobler sammen disse to tabellene.

```{r}
lm_tab1 <- tbl_regression(lm_est2, intercept = T, 
                          estimate_fun = function(x) style_number(x, digits = 1),
                          show_single_row = "sex",
                          label = list(sex ~ "Kvinne")) %>% 
    add_glance_table(include = c(nobs, r.squared, sigma))
                     
lm_tab2 <- tbl_regression(lm_est3, intercept = T,
                          estimate_fun = function(x) style_number(x, digits = 1), 
                          show_single_row = "sex",
                          label = list(age ~ "Alder", sex ~ "Kvinne")) %>% 
    add_glance_table(include = c(nobs, r.squared, sigma)
  )


tbl_merge(tbls = list(lm_tab1, lm_tab2)) %>% 
  modify_table_body(
    ~.x %>% 
      dplyr::arrange(
        row_type == "glance_statistic", # sort glance table to bottom
        var_label                       # sort by the variable label (a hidden column) 
      )
  )



```
