# Håndtering av missing-verdier

```{r}
#| echo: false
invisible(Sys.setlocale(locale='no_NB.utf8'))
```

```{r}
#| warning: false
#| message: false
library(tidyverse)
library(haven)
```

```{r}
#| echo: false
#| warning: false
#| message: false
abu89 <- read_stata("data/abu89.dta") %>%
  mutate(across(where(is.labelled), ~as_factor(.)),
         across(where(is.factor), ~fct_drop(.)))
```

I nesten alle datasett fra spørreskjemaundersøkelser vil det være observasjoner der vi mangler informasjon på noen variable. Noen har ikke svart på alle spørsmål, noen har hoppet over deler av skjemaet, og noen ganger er det feil i registreringen. Slike manglende verdier -- eller *missing values* -- er noe du må forholde deg til i praksis. R representerer manglende verdier med den spesielle verdien `NA` (Not Available), og det er viktig å forstå hvordan dette fungerer for å unngå feil i analysene.


## Hva er NA?

`NA` er Rs måte å si "vi vet ikke". Det er ikke det samme som null eller en tom tekststreng. Det betyr rett og slett at verdien mangler. Du kan tenke på det som et tomt felt i et regneark -- det er ikke fylt ut, og vi vet ikke hva svaret ville vært.

```{r}
#| warning: false
#| message: false
x <- c(3, 7, NA, 12, NA, 5)
x
```

Legg merke til at `NA` ikke har anførselstegn rundt seg. Det er fordi `NA` er en spesiell verdi i R, ikke en tekststreng.


## Sjekke for missing-verdier

For å finne ut hvilke verdier som er `NA` bruker vi funksjonen `is.na()`. Den returnerer `TRUE` for hver verdi som er `NA` og `FALSE` for resten.

```{r}
#| warning: false
#| message: false
is.na(x)
```

Merk at du *ikke* kan bruke vanlig likhetstegn for å sjekke om noe er `NA`. Uttrykket `x == NA` gir nemlig `NA` tilbake -- ikke `TRUE` eller `FALSE` som du kanskje forventer. Det er fordi R tenker at "vi vet ikke om en ukjent verdi er lik en annen ukjent verdi". Bruk alltid `is.na()`.

For et helt datasett kan vi bruke `complete.cases()` for å finne radene som ikke har noen manglende verdier overhodet:

```{r}
#| warning: false
#| message: false
sum(complete.cases(abu89))
```

Dette forteller oss hvor mange rader i datasettet som har gyldige verdier på *alle* variable.


## Oppsummere missing i datasettet

Det er lurt å skaffe seg en oversikt over hvor mye missing det er i datasettet før man begynner å analysere. En rask måte er å kombinere `colSums()` og `is.na()`:

```{r}
#| warning: false
#| message: false
colSums(is.na(abu89))
```

Dette gir antall `NA` per variabel. Hvis det er mange variable kan det være nyttig å sortere resultatet:

```{r}
#| warning: false
#| message: false
sort(colSums(is.na(abu89)), decreasing = TRUE)
```

For en visuell oversikt kan du bruke pakken `naniar`:

```{r}
#| warning: false
#| message: false
#| eval: false
library(naniar)
vis_miss(abu89)
```

Denne lager et plott der du ser mønstre i missing-verdiene. Det kan for eksempel avsløre om det er bestemte variable som har mye missing, eller om det er grupper av observasjoner som mangler på mange variable samtidig.


## Funksjoner og NA: argumentet na.rm

Mange funksjoner i R gir `NA` som resultat hvis det er missing-verdier i dataene. Det er egentlig fornuftig: R sier at "resultatet er ukjent fordi noen av verdiene er ukjente". Men i praksis vil man som oftest beregne resultatet basert på de verdiene man faktisk har.

```{r}
#| warning: false
#| message: false
x <- c(3, 7, NA, 12, 5)
mean(x)
```

For å få gjennomsnittet av de verdiene som finnes, bruker vi argumentet `na.rm = TRUE` (som står for "NA remove"):

```{r}
#| warning: false
#| message: false
mean(x, na.rm = TRUE)
```

Dette gjelder for en rekke funksjoner som `sum()`, `sd()`, `median()`, `min()`, `max()` og andre. Det er et veldig vanlig argument som du kommer til å bruke ofte.


## Filtrere ut missing

Når du jobber med datasett i tidyverse kan du filtrere bort rader med missing på bestemte variable. Det gjør du med `filter()` og `is.na()`:

```{r}
#| warning: false
#| message: false
abu89 %>%
  filter(!is.na(time89)) %>%
  nrow()
```

Her beholder vi bare radene der `time89` *ikke* er `NA`. Utropstegnet `!` betyr "ikke".

Hvis du vil fjerne alle rader som har `NA` på en eller flere bestemte variable kan du bruke `drop_na()` fra tidyr:

```{r}
#| warning: false
#| message: false
abu89 %>%
  drop_na(time89, ed) %>%
  nrow()
```

Uten argumenter fjerner `drop_na()` alle rader med missing på *noen som helst* variabel. Det kan være ganske drastisk, så det er som regel lurt å spesifisere hvilke variable du vil fjerne missing på.


## Omkode verdier til NA

I en del datasett er missing-verdier kodet som bestemte tall i stedet for ekte `NA`. For eksempel kan -9, 99 eller 999 bety "ikke svart" eller "vet ikke". Slike verdier må du kode om til `NA` selv.

Med `mutate()` og `na_if()` er dette enkelt:

```{r}
#| warning: false
#| message: false
#| eval: false
datasett <- datasett %>%
  mutate(variabel = na_if(variabel, -9))
```

Dette gjør at alle verdier som er lik -9 på variabelen blir til `NA`. Du kan også bruke `case_when()` for mer avansert omkoding der flere verdier skal bli `NA`:

```{r}
#| warning: false
#| message: false
#| eval: false
datasett <- datasett %>%
  mutate(variabel = case_when(
    variabel %in% c(-9, -8, 999) ~ NA_real_,
    TRUE ~ variabel
  ))
```


## Erstatte NA med verdier

Noen ganger vil du erstatte `NA` med en bestemt verdi. For eksempel kan det være fornuftig å anta at manglende verdier på en variabel for antall barn betyr at personen ikke har barn, altså null.

```{r}
#| warning: false
#| message: false
y <- c(2, NA, 1, NA, 3)
replace_na(y, 0)
```

I en pipe med `mutate()`:

```{r}
#| warning: false
#| message: false
#| eval: false
datasett <- datasett %>%
  mutate(ant_barn = replace_na(ant_barn, 0))
```

Funksjonen `coalesce()` er nyttig hvis du har flere variable og vil bruke den første som ikke er `NA`:

```{r}
#| warning: false
#| message: false
a <- c(NA, 2, NA, 4)
b <- c(10, NA, 30, NA)
coalesce(a, b)
```

Denne funksjonen velger den første ikke-manglende verdien fra venstre til høyre. Det kan være nyttig når du har informasjon fra flere kilder og vil fylle inn der det mangler.


## Missing i regresjonsanalyser

Når du kjører en regresjonsmodell med `lm()` i R, så håndterer funksjonen missing automatisk ved å fjerne alle observasjoner som har `NA` på noen av variablene i modellen. Dette kalles *listwise deletion* (eller *complete case analysis*).

```{r}
#| warning: false
#| message: false
mod <- lm(time89 ~ ed + age, data = abu89)
nobs(mod)
nrow(abu89)
```

Legg merke til at antall observasjoner i modellen (`nobs()`) kan være lavere enn antall rader i datasettet. Det er fordi rader med `NA` på noen av variablene i modellen er fjernet. Det er viktig å være oppmerksom på dette, spesielt når du sammenligner modeller med ulike variable. Hvis en variabel har mye missing, kan det endre utvalget betraktelig fra en modell til en annen.

Et godt tips er å lage et analysedatasett der du fjerner missing på de relevante variablene først, slik at alle modeller estimeres på det samme utvalget:

```{r}
#| warning: false
#| message: false
abu89_analyse <- abu89 %>%
  drop_na(time89, ed, age)

mod1 <- lm(time89 ~ ed, data = abu89_analyse)
mod2 <- lm(time89 ~ ed + age, data = abu89_analyse)

nobs(mod1)
nobs(mod2)
```

Nå bruker begge modellene nøyaktig samme utvalg, og eventuelle forskjeller skyldes modellspesifikasjonen og ikke at ulike observasjoner er med.


## Multippel imputering

Listwise deletion er den enkleste tilnærmingen, men den har en ulempe: du mister data. Hvis mange observasjoner har missing på minst en variabel, kan utvalget bli vesentlig mindre. I tillegg kan resultatene bli skjeve hvis dataene ikke mangler helt tilfeldig.

En mer avansert tilnærming er *multippel imputering*, der man estimerer hva de manglende verdiene sannsynligvis ville vært basert på den informasjonen man faktisk har. Pakken `mice` i R er det mest brukte verktøyet for dette. Vi går ikke nærmere inn på dette her, men det er greit å vite at det finnes. Hvis du har mye missing i dataene dine og det er viktig for resultatene, bør du sette deg inn i dette temaet.


## Vanlige fallgruver og tips

Her er noen praktiske råd for å håndtere missing:

- **Sjekk alltid for missing før du begynner å analysere.** Bruk `summary()` eller `colSums(is.na())` for å få en oversikt. Missing-verdier som du ikke er klar over kan gi misvisende resultater.
- **Bruk `na.rm = TRUE` bevisst.** Det er lett å bare legge til `na.rm = TRUE` overalt, men tenk igjennom *hvorfor* det er missing. Hvis mange verdier mangler, bør du undersøke dette nærmere før du fjerner dem.
- **Ikke bruk `x == NA`.** Bruk alltid `is.na(x)`. Dette er en av de vanligste nybegynnerfeilene i R.
- **Pass på at missing betyr det du tror.** I noen datasett er missing-verdier kodet som -9, 999 eller lignende. Sjekk dokumentasjonen for datasettet og kod om til `NA` der det trengs.
- **Vær forsiktig med `drop_na()` uten argumenter.** Uten argumenter fjerner den alle rader med missing på *hvilken som helst* variabel, noe som kan gi et veldig lite datasett.
- **Lag et analysedatasett.** Når du kjører regresjoner, lag et eget datasett der du har fjernet missing på de relevante variablene, slik at alle modeller bruker samme utvalg.
